臺灣高等法院臺中分院民事判決　96年度家上字第58號
上　訴　人　乙○○
訴訟代理人　蔡得謙律師
訴訟代理人　何立斌律師
被上訴人　　甲○○
　　　　　　　　　　　　
上列當事人間請求塗銷抵押權登記等事件，上訴人對於民國95年
10月25日臺灣彰化地方法院94年度家訴字第15號第一審判決提起
上訴，本院於96年9月12日言詞辯論終結，判決如下：
    主  文
上訴駁回。
第二審訴訟費用由上訴人負擔。
    事實及理由
壹、本件經本院審理結果，認第一審判決，其認事用法均無不當
    ，應予維持，並引用第一審判決書記載之事實．證據及理由
    。又查被上訴人雖於原審提起反訴，但經原審以反訴不合法
    為由，於95年10月25日裁定駁回在案，又被上訴人雖就上開
    駁回反訴之裁定，提起抗告，然又具狀撤回該抗告，此有原
    審裁定書、抗告狀及訊問筆錄等在原審卷可按。次查，被上
    訴人對原審判決主文第一、二項敗訴（本訴）部分，即：「
    (一)被告（即甲○○，下同）應就坐落彰化縣○○鎮○○○段
    ○○之○○地號、建、面積零點零捌零貳公頃之土地所有
    權全部，於民國八十六年四月二十九日以買賣原因經彰化縣
    ○○地政事務所辦理所有權移轉予被告所有之所有權移轉登
    記協同原告（即乙○○，下同）辦理塗銷登記，而回復登記
    為原所有權人丁○所有。(二)被告應將坐落彰化縣○○鎮○○
    ○段○○之○○地號、田、面積零點貳捌玖捌公頃之土地
    所有權全部，於民國八十六年四月二十九日經彰化縣○○地
    政事務所辦理之權利範圍全部、權利價值最高限額新台幣陸
    佰萬元、存續期間自民國八十六年四月一日至民國一百零六
    年四月一日止、清償日期民國一百零六年四月一日之抵押權
    設定登記予以塗銷」，雖提起上訴，然經原審命七日內繳納
    上訴裁判費後，卻逾期未繳納，並經原審於96年5月21日裁
    定駁回該部分之上訴確定在案。申言之，原判決主文第一、
    二項業經判決確定，不予贅，併此明。
貳、兩造上訴及答辯要旨：
一、本件上訴人主張：按「對於被繼承人有重大之虐待或侮辱情
    事，經被繼承人表示其不得繼承者，喪失其繼承權」，民法
    第1145條第1項第5款定有明文。經查，兩造之先母丙○○於
    90年8月22日亡故，2週後兩造之父丁○於納莉颱風期間90年
    9月16日中風成為重度殘障，被上訴人雖住丁○之住處附近
    ，於長達一年之時間內，竟全然未曾前往探視丁○，此有證
    人戊○○、己○○證詞可證。又被上訴人直至91年9月16日
    始探視丁○，有丁○於該日日曆上親筆寫下「丑甲下午
    三點餘來．．．．丙死後初次來」可證。查被上訴人不孝
    至此，致重度殘障之被繼承人丁○感到精神上莫大之痛苦（
    最高法院74年台上字第1870號判例視之為重大虐待），遂表
    明其死後之遺產不准被上訴人繼承，此有親屬會議紀錄及證
    人己○○、戊○○可證。又被上訴人不但不孝，還多次辱罵
    被繼承人，甚至企圖用風水邪術殺害被繼承人丁○，有照片
    可稽，故訴請確認被上訴人對於被繼承人丁○之遺產繼承權
    不存在，但此部分遭原審駁回在案，為此提起上訴等詞。並
    求為判決：(一)原判決不利於上訴人部分廢棄。(二)上廢棄部分
    ，確認被上訴人對於被繼承人丁○之遺產繼承權不存在。(三)
    訴訟費用由被上訴人負擔。
二、被上訴人則以：查上訴人所提日曆記載「丙○○死後初次來」
    之字跡並非丁○所書寫，而係偽造。又證人戊○○、己○○
    與被上訴人間素有恩怨，故彼等於原審證述並不實在，且彼
    等當庭有證述口述遺囑係丁○死後才書寫的。又上訴人指稱
    被上訴人對先父丁○有辱罵及以風水邪術欲加以殺害云云，
    均屬虛造杜撰。又查90年9月16日納莉颱風期間，丁○於○
    ○舊病復發病倒，是被上訴人叫大兒子庚○○用車將丁○送
    至謝東明醫院，後轉彰化秀傳醫院並由被上訴人出錢幫忙掛
    急診協助丁○就醫住院。再者，被上訴人甲○○及丑○夫婿
    平日對於雙親之照料，所支出之費用，自82年1月1日起至92
    年11月29日止，十年來有家庭日記帳細目可證，且國聲電氣
    行老闆娘辛○○於原審亦證稱被上訴人確實向伊買新冰箱給
    父母親使用，並支付價金新台幣（下同）19,000元在案。綜
    上，足證被上訴人對於父母生前均有悉心照料，並無上訴人
    乙○○所言不孝之情事等語，資為抗辯。並求為駁回對造之
    上訴。
參、得心證之理由：
一、查兩造之母親丙○○、父親丁○分別於90年8月22日、91年1
    0月3日過逝，而兩造為丁○之共同繼承人，有上訴人所提繼
    承系統表及相關戶籍謄本等在卷可稽（見本審卷第137至140
    頁），復為兩造所不爭執，自屬實在。又上訴人主張被上訴
    人對兩造之父丁○有民法第1145條第1項第5款重大之虐待或
    侮辱情事，經被繼承人丁○表示其不得繼承者，而喪失其繼
    承權云云，然為被上訴人所否認，是本件首應審究者，厥為
    被上訴人是否對其父丁○有民法第1145條第1項第5款重大之
    虐待或侮辱情事，經被繼承人丁○表示其不得繼承者，而喪
    失其繼承權？茲分述如下：
  (一)查上訴人主張被上訴人對兩造之父丁○有民法第1145條第1
    項第5款重大之虐待或侮辱情事，經被繼承人丁○表示其不
    得繼承者，而喪失繼承權，無非以卷附（見原審卷第21頁）
    日曆之記載及證人戊○○、己○○證詞，為主要論據（見本
    審卷第30頁）。然查卷附日曆固記載「丑甲下午三點餘
    來，拿一盒中秋餅、一箱水梨、又拿3000元紅包、丙死後
    初次來」文句，然該文句僅表明被上訴人甲○○於其母丙○
    ○死後，現金及禮品親自探視其父丁○而已，非但無對丁
    ○有重大之虐待或侮辱情事，反足證被上訴人於中秋佳節對
    丁○盡孝道之表徵。又證人戊○○、己○○固於原審證稱丁
    ○生前曾告知彼等，丁○不願將財產給被上訴人甲○○云云
    在卷。然查證人戊○○、己○○與被上訴人間素有嫌怨，戊
    ○○於原審自承與被上訴人間有土地衝突在卷（見原審卷第
    68頁）；而被上訴人甲○○曾向台灣台中地方法院檢察署檢
    察官告訴己○○恐嚇罪嫌，並經該署檢察官以94年度偵字第
    1081號不起訴處分在案，有本院調閱該偵查卷宗，核閱無誤
    。查證人戊○○、己○○既與被上訴人間尚有糾葛，則彼等
    前開證詞，已難輕信。況證人戊○○、己○○僅證稱曾聽聞
    丁○陳稱：甲○○很久未回家探視云云，並非甲○○對丁○
    有何重大之虐待或侮辱情事，自難為上訴人有利證據。反之
    ，證人丁○老友林知明於原審結證證稱：「原告（即乙○○
    ，下同）是住在台北，而被告（即甲○○，下同）是住在二
    林，離他父親家約二公里，大部分都是被告在照顧他父親，
    ．．．．．．，後來兩造的父親丁○是後來中風的，丁○如
    果生病，他的女兒（即甲○○，下同）就會帶他去醫院，因
    為他住比較近，而丁○也曾經住院過，也都是女兒在照顧他
    ，因為他住的比較近。丁○生前我們時常往來，但我沒有聽
    過丁○說財產的問題，．．．．，而如果他去住院，我就會
    去醫院看他，都是女兒在招呼我，．．．．．」等語在卷（
    見原審卷第104、105頁）。又證人辛○○亦於原審結證證稱
    ：「我是認識兩造的父母親，因為丁○先生的電器都跟我買
    的．．．．他（即丁○）的冰箱是被告去買的，之後載去給
    他父親用，第二天被告才拿錢給我」等詞在卷（見原審卷第
    105、106頁），並有冰箱收據乙紙在卷可按（見原審卷第89
    頁）。足證被上訴人對被繼承人丁○非但無重大之虐待或侮
    辱情事，反而常盡孝道。又查被上訴人既對被繼承人丁○常
    盡孝道，核與最高法院74年台上字第1870號判例要旨：繼承
    人無不能探視之正當理由，而至被繼承人死亡為止，「始終
    」不予探視，足致被繼承人感受精神上莫大痛苦之情節，顯
    屬有間，自難比附援引。
  (二)又按遺囑者，謂遺囑人為使其最後意思，於其死後發生法律
    效力，而依法定方式所為之無相對人之單獨行為（陳棋炎、
    黃宗樂、郭振恭合著民法繼承新論294頁參照）。次按民法
    第1195條第1款、及同法第1197條筆記口授遺囑之規定：「
    遺囑人因生命危急或其他特殊情形，不能依其他方式為遺囑
    者，得由遺囑人指定二人以上之見證人，並口授遺囑意旨，
    由見證人中之一人，將該遺囑意旨，據實作成筆記，並記明
    年、月、日，與其他見證人同行簽名方式為口授遺囑」；「
    又口授遺囑，應由見證人中之一人或利害關係人，於為遺囑
    人死亡後三個月內，提經親屬會議認定其真偽，對於親屬會
    議之認定如有異議，得聲請法院判定之」。申言之，遺囑人
    生前因生命危急或其他特殊情形，以口授遺囑意旨，由見證
    人二人將該遺囑意旨，據實作成筆記，並應於遺囑人死亡後
    三個月內，提經親屬會議認定其真偽。查上訴人雖提出丁○
    之筆記口授遺囑乙件，並記載：「舅舅丁○先生生前屢次交
    待我死後所有財產全部留給孫子壬○○，不給乙及甲」
    （見原審卷第22頁），惟其上見證人戊○○、己○○均證稱
    該口授遺囑乃丁○死後始書寫，且書寫日期已記不清等詞在
    卷（見原審卷第65至70頁），要與上開口授遺囑要件不合，
    自屬無效。又按親屬會議，以會員五人組織之，第1130條定
    有明文。又按民法第1131條第1項第1、2、3款第2、3項規定
    ：「(一)親屬會議會員，應就未成年人、禁治產人或被繼承人
    之左列親屬與順序定之：直系血親尊親屬。三親等內旁
    系血親尊親屬。四親等內之同輩血親。(二)前項同一順序之
    人，以親等近者為先；親等同者，以同居親屬為先，無同居
    親屬者，以年長者為先。(三)依前二項順序所定之親屬會議會
    員，不能出席會議或難於出席時，由次順序之親屬充任之」
    。查92年1月20日雖有召開親屬會議，並作成會議記錄乙件
    （見原審卷第23頁），惟該會議出席人僅癸○○、己○○、
    子○○、戊○○四人，並不符合民法第1130條親屬會議人數
    規定。且參加成員癸○○、子○○、戊○○三人為丁○胞姊
    鍾范來妹之子女，己○○則為上訴人姑丈之子女，有戶籍謄
    本在卷可佐（見原審卷第46至51頁），亦不符民法第1130條
    親屬會議會員構成之規定，該親屬會議自屬無效。查上開會
    議既屬無效，則其記載：「決議：舅舅、親屬丁○先生口授
    遺囑書面記錄，確為真實，請繼承人依照遺囑內容辦理」，
    自不生效力。至上訴人主張被上訴人企圖用風水邪術殺害被
    繼承人丁○云云，並提出照片為憑（見本審卷第134至136頁
    ）。惟此非但為被上訴人所否認，且所謂「風水邪術害人」
    ，並無任何科學證據，乃屬無稽之言。甚者，上訴人所提上
    開照片，僅顯示雜草、樹木、竹筷等物，要無被上訴人施邪
    術證據，是上訴人主張被上訴人企圖用風水邪術殺害被繼承
    人丁○云云，顯不足採。
二、綜上，上訴人未能舉證證明被上訴人曾對於被繼承人丁○有
    重大之虐待或侮辱情事，並經被繼承人丁○表示其不得繼承
    之情形，則其訴請確認被上訴人對於被繼承人丁○之遺產繼
    承權不存在，顯屬無據。
肆、綜上所述，本件上訴人訴請確認被上訴人對於被繼承人丁○
    之遺產繼承權不存在，為不足採，被上訴人抗辯，尚屬可信
    。是原審就上開上訴人請求部分為其敗訴之判決，並無不合
    。上訴意旨指摘原判決不當，求予廢棄改判，為無理由，應
    予駁回。
伍、本件事證已臻明確，兩造其餘攻擊或防禦方法及所提證據，
    均與本院心證之形成，不生影響，爰不一一再加以論述，併
    此明。
陸、據上論結，本件上訴為無理由，依民事訴訟法第四百五十四
    條、第四百四十九條第一項、第七十八條，判決如主文。
中　　華　　民　　國　　96　　年　　9 　　月　　26　　日
          民事第一庭    審判長法　官　吳 火 川
                              法　官　簡 清 忠
                              法　官　陳 繼 先
以上正本係照原本作成。
上訴人得上訴。
被上訴人不得上訴。
如對本判決上訴，須於收受判決送達後二十日內向本院提出上訴
書狀，其未表明上訴理由者，應於提出上訴後二十日內向本院提
出上訴理由書（須按他造人數附具繕本）。
上訴時應提出委任律師為訴訟代理人之委任狀。具有民事訴訟法
第四百六十六條之一第一項但書或第二項之情形為訴訟代理人者
，另應附具律師及格證書及釋明委任人與受任人有該條項所定關
係之釋明文書影本。
　　　　　　                  書記官　陳 三 軫
中　　華　　民　　國　　96　　年　　9 　　月　　26　　日
                                                      Ｃ
